臺灣高等法院刑事判決　　　　　　　　　　　　九十三年度重上更(五)字第六四號
　　上　訴　人　臺灣臺北地方法院檢察署檢察官
　　上　訴　人
　　即　被　告　戊○○
　　　　　　　　　　　　（現羈押於臺灣台北看守所）
　　指定辯護人　本院公設辯護人　己○○
　　上　訴　人
　　即　被　告　甲○○
　　選任辯護人　薛松雨律師
　　　　　　　　王玫珺律師
右上訴人因被告殺人等案件，不服臺灣臺北地方法院八十七年度重訴字第二十三號，
中華民國八十七年九月二十九日第一審判決（起訴案號：臺灣臺北地方法院檢察署八
十七年度偵字第七四九九號、第九五二０號、第九五二一號），提起上訴，經判決後
由最高法院第五次發回更審，本院判決如左：
    主    文
原判決關於戊○○、甲○○部分撤銷。
戊○○共同殺人，處無期徒刑，褫奪公權終身。
甲○○共同殺人，處有期徒刑拾年貳月。
    事    實
一、戊○○有殺人未遂、違反肅清煙毒條例、違反麻醉藥品管理條例等前科，仍不知
    悛悔。於民國八十七年四月十一日晚間十一時許偕同甲○○、謝連富（所涉傷害
    罪嫌部分，業經告訴人乙○○、庚○○撤回告訴，原審判決公訴不受理）及程家
    峰（為現役軍人另由軍事審判機關審理）等人前往臺北市○○○路○段「漲停板
    ＫＴＶ酒店」飲酒作樂，於翌日（十二日）凌晨三時許結帳離去，一同搭乘電梯
    下樓，在一樓電梯口。適有乙○○、庚○○（乙○○、庚○○二人所涉傷害罪嫌
    部分，均已經告訴人謝連富撤回告訴）及呂多年、吳天仲等人，正等電梯欲上樓
    至「漲停板ＫＴＶ酒店」與先行上樓之友人張建和會合，雙方於進出電梯交會時
    ，身體發生擦撞，乙○○等人遂出言挑釁，謝連富、甲○○駐足轉身相瞪。乙○○、庚○○、呂多年、吳天仲等人迎上前去，雙方一言不合，各均基於傷害之故
    意，互相毆打。乙○○、庚○○等並持滅火器、煙灰筒等物毆打謝連富。戊○○
    及程家峰見狀，亦基於與謝連富共同傷害之犯意聯絡參與鬥毆。嗣因乙○○、庚○○等人身材均較為高大，戊○○、程家峰不敵，邊打邊退，乙○○、庚○○之
    朋友張建和在樓上聞訊，亦下樓參與鬥毆。謝連富乃遭乙○○、庚○○等人毆打
    致眼瞼部瘀傷。戊○○原擬打電話求援，但發覺謝連富受傷，復遭乙○○等人繼
    續毆打，乃與甲○○及程家峰跑到馬路對面，三人相繼衝進台北市○○○路○段
    二十五之八號金群便利商店裡，基於意圖為自己不法所有之共同犯意聯絡，趁店
    長丁○○不備之際，先由戊○○自置物架上奪取水果刀四把，除自持兩把外，旋
    當場各交一把予甲○○及程家峰，三人即基於共同殺人之犯意聯絡，各持水果刀
    ，未付帳迅即快步衝出店外。張建和、庚○○二人於對向騎樓下見狀，均徒手迅
    向馬路衝出。張建和首先在民生東路雙黃線上遭遇戊○○、程家峰，戊○○即揮
    刀砍殺張建和，庚○○則衝上來以腳踹程家峰，程家峰被踹倒地，隨即站起揮刀
    砍殺庚○○。張建和與戊○○打鬥中，為戊○○砍中多處，受有左前胸穿刺傷長
    十公分，及於胸骨深入胸腔，切斷左第三、第四肋軟骨、深達心包囊、心臟左右
    心室大量出血、血心囊、血胸、右前胸切割傷長九公分、背右側淺皮膚切傷三公
    分、背左側淺皮膚切傷1.8×0. 4公分、右鼠蹊部切傷2.0×0.7公分、右大腿上
    端、右鼠蹊部斜走二公分切傷及右下腿膝蓋部半圓形切傷八公分之傷，當場倒臥
    血泊，送醫不治死亡。而庚○○與程家峰打鬥中，為程家峰砍中多處，受有前胸
    三處裂傷，分別為16×5×5公分、15×6×5公分、5×3×3公分，兩前臂裂傷，
    分別為5×5×1公分、5×3×3公分，及右腹裂傷16×10×6公分、肝臟裂傷、左
    腹裂傷14×5×5公分、後頸部裂傷5×1×1公分等傷。庚○○雖身上被砍殺多處
    ，仍繼續與程家峰纏鬥，至二人均跌倒，始停手。程家峰隨即起身自小巷奔離現
    場，並將水果刀丟棄於巷內排水溝，庚○○倖經及時送醫，始免於死。而此同時
    吳天仲亦徒手隨庚○○後自騎樓下跟出，行至馬路中央時，因見對方持刀，不敢
    向前，而右轉朝林森北路方向欲尋器械，甲○○見狀即持刀追趕吳天仲，並以閩
    南話呼叫『別走』，吳天仲乃快步奔逃，甲○○追趕約三十公尺未趕上，始行停
    步，因戊○○於砍倒張建和後，至騎樓下扶走謝連富，並招呼甲○○一起搭計程
    車離去，甲○○乃將其所持之水果刀丟棄現場，隨戊○○上計程車將謝連富送醫
    ，戊○○在途中將其所持用之水果刀交予甲○○丟棄。嗣警方獲報馳至現場，於
    前開便利商店及案發現場扣得水果刀一把及刀鞘四支，並循線於同日六時三十分
    許，在台北市○○○路一九九號長庚醫院查獲就醫中之謝連富。戊○○則於同年
    五月九日六時三十分許，在臺北縣中和市○○街二五六號六樓Ａ室為警逮獲，另
    甲○○於同年月五日下午向臺北市政府警察局中山分局投案。
二、案經被害人庚○○告訴，及臺北市政府警察局中山分局移送臺灣臺北地方法院檢
    察署檢察官偵查起訴。
    理    由
一、訊據上訴人即被告戊○○、甲○○均坦認在右開時地，發生糾紛，兩人與程家峰
    先後衝進便利店，均持刀衝出店外，死者張建和之死亡係被告戊○○持刀所刃，
    庚○○之傷勢係程家峰所砍，及被告甲○○持刀追躡吳天仲並叫吳天仲「別走」
    等事實無誤，但均矢口否認殺人犯行。戊○○辯稱：伊目擊謝連富被打，受傷很
    重，為解救謝連富，才到便利商店拿刀，事前並未與甲○○、程家峰有犯意聯絡
    。伊有拿皮包給甲○○，有要結帳，應非搶奪水果刀。當從便利商店出來，對方
    四人就衝過來，為保護自己才與對方展開攻擊，此屬正當防衛。當時伊已酒醉精
    神耗弱，且張建和受傷部位，除在前胸為穿刺傷外，其餘均是切傷，顯示其無殺
    人故意，頂多為傷害致死云云。甲○○則辯稱：伊因看到對方圍毆謝連富，致謝
    連富哀嚎不已，心中害怕，才跟隨戊○○進到便利商店，進入時戊○○未發一語
    ，三人並無交談，進入便利商店乃電光石火之間，無從與戊○○形成犯意聯絡，
    水果刀是戊○○所交付，非為搶奪所得，且是短暫利用，並無不法所有意圖，伊
    拿刀是要保護自己，一出商店，即閃避到便利商店左前方，嗣看到吳天仲過來，
    雖持刀趕人，但係基於自保心態，並非為戊○○、程家峰遂其犯行而分工協力，
    無共犯可言云云。
二、經查：
（一）被告戊○○、甲○○、共犯程家峰與謝連富等四人，至「漲停板ＫＴＶ酒店」
      飲酒作樂，於八十七年四月十二日凌晨三時許離去，下電梯時，與乙○○、庚○○、呂多年、吳天仲等人發生摩擦，進而互毆，張建和隨後自樓上趕至現場
      ，嗣戊○○、甲○○、程家峰至對街金群便利商店取水果刀，而謝連富則仍在
      騎樓下被毆等情，已分據被告戊○○、甲○○、共犯程家峰及謝連富、乙○○
      、庚○○、吳天仲等人迭於偵審中供明，並經原審及本院前審勘驗現場錄影帶
      屬實（見原審卷第一七九頁、本院更(一)卷第七三頁、本院更(二)卷(一)二四０頁、
      本院更(二)卷(二)三０二頁）。而被害人張建和被殺，身上共有七處刀傷，其左前
      胸所受之刀傷，長十公分，及於胸骨深入胸腔，切斷左第三、第四肋軟骨，深
      達心包囊，終告死亡，業經台灣台北地方法院檢察署檢察官督同法醫師相驗在
      案，復有照片二十七幀及台灣高等法院檢察署法醫中心丙○醫鑑字第三七四
      號鑑定書在卷可稽（見相字卷第三八頁至五一頁、第五五頁至六一頁）；被害
      人庚○○被殺，身上受有八處刀傷，其前胸三處刀傷分別為16×5×5公分、15
      ×6×5公分及5×3×3公分、左右腹部之刀傷為14×5×5公分及16×1.0×6公
      分、併肝臟裂傷，倖經及時送醫始免於難，有驗傷診斷書乙份及被害人庚○○
      受傷之照片五幀附卷可稽（見偵字七四九九號卷第二三九頁至第二四一頁）。
（二）被告戊○○、甲○○及共犯程家峰三人進入金群便利商店，搶奪置物架上四把
      水果刀，未付帳即衝出店外等情，業據被告戊○○、甲○○及共犯程家峰，證
      人即該便利商店店長丁○○分別供承及證述在卷（見偵七四九九號卷第七十一
      頁反面、第一六九頁、第二一七頁、偵九五二一號卷第四頁反面、第五頁、第
      二十四頁、偵九五二○號卷第十頁反面、原審卷第八十三頁、第一四四頁反面
      、本院上重訴卷第五十六頁）。再者，上開被告甲○○、程家峰所持之水果刀
      係戊○○交付或林、程兩人自行在架上取得一節，雖據被告戊○○、甲○○在
      本院審理中各執一詞，但查上開甲○○、程家峰所持之水果刀係被告戊○○交
      付之事實，為被告甲○○自始供明在卷（見聲羈字卷第五頁、偵字九五二一號
      卷第二四頁、原審卷第八十三頁、第八十四頁、第一七八頁、本院上重訴卷第
      六九頁、第一０九頁、本院更(一)卷第二六頁正反面、第七十四頁、第一０一頁
      、更(二)卷(1)第二十七頁、一五六頁、更(二)卷(2)第三五八頁、更(三)卷第九十三頁
      ）；共犯程家峰亦在警訊之初即一再供稱伊與甲○○所持之水果刀係被告戊○○交付之事實，查程家峰供稱：「我是跟隨戊○○、甲○○進入超商，戊○○
      搶奪超商內水果刀三把，將其中一把交給我，一把交給甲○○後，匆匆走出店
      門。」（見偵字第七四九九號卷第一六九頁）、「‥‥，我與林就跟著進去，
      張走至便利商店的最裡面，從置物架上的籃子裡拿了三把水果刀，他就給我和
      林各一把水果刀，他與林很快速地走出便利商店，我跟在後面。走出便利商店
      ，張與林就往對面走上民生東路過去，我在便利商店這邊徘徊‥‥」（見偵字
      第七四九九號卷第二一七頁正反面）、「‥‥他（即戊○○）‥‥看到籃子裡
      面有水果刀，拿出三把，將刀鞘拔掉後，一把給甲○○，一把給我‥‥」（見
      重訴卷第一四四頁正反面），以上被告甲○○、程家峰所供均互核相符。被告
      戊○○雖在警訊、偵查中供稱係甲○○、程家峰各拿一把刀，並否認有拿刀交
      予甲○○、程家峰之事實。但查上開林、程兩人所持之水果刀係被告戊○○所
      交付之事實，亦為被告戊○○在本院上重訴案審理中，供明係伊各拿一把給林
      、程兩人無誤（見本院上重訴卷第七十一頁反面），足證被告戊○○於置物架
      上搶奪四把水果刀時，旋隨即交付各一把於甲○○、程家峰，即快步衝出店外
      ，其等被告三人既未付款，即迅急衝出店外事後亦未歸還，並將之丟棄，又因
      事起瞬間，縱未見其三人以言詞為犯意聯絡，然觀之被告甲○○、程家峰緊跟
      於被告戊○○進入商店，戊○○搶奪水果刀，分予甲○○、程家峰二人，其三
      人再緊相跟隨而出超商，顯然即有意圖不法所有之默示共同犯意合致，而有共
      同搶奪該四把水果刀之犯行，洵然灼見。至於：(1)被告戊○○否認有交刀予被
      告甲○○及程家峰之詞，且辯稱其同時叫甲○○及程家峰兩人整理自架上掉下
      來的多把刀云云，惟查：當時被告戊○○自承情況急迫而持刀衝出店外與對方
      廝殺。如何有空閒整理落地之多把水果刀，衡情，顯然被告戊○○所辯此節已
      與常情不符，難以遽信。又共犯程家峰於原審到庭改稱被告戊○○叫甲○○收
      拾地上水果刀，伊與甲○○各拿一把刀出店外云云（見原審卷第一七八頁反面
      ），但查程家峰上開陳述與初供不符，且與戊○○在同次筆錄稱：「當時在超
      商東西是我拿的與程家峰無關」等語亦不符（見原審卷第一七九頁）。是程家
      峰翻供之詞應屬無憑，亦不足採。再查雖偵查中勘驗錄影帶之結果，地上掉有
      水果刀（見偵字第一四九九號卷第二十五頁），但查該地點係在便利商店門口
      ，其旁係樻檯，並無刀架，且只有一把在地上，亦非多把落地，此自法務部調
      查局鑑驗所附之錄影帶翻拍照片觀之尤甚明顯（見本院重上更(三)卷第一一一頁
      、第一一二頁），是上開錄影帶之照片，尚不足以證明被告戊○○有叫甲○○
      整理自架上掉落之水果刀之說詞。是綜上所述，戊○○所供此節，尚難憑採。
      (2)被告戊○○雖又否認有不法所有之意圖，辯稱交皮包予甲○○表示要結帳云
      云，惟為甲○○所否認，且否認被告戊○○之皮夾在伊處之事實（見本院更(三)
      卷第四十六頁、更(一)卷第四十七頁、第七十四頁），且戊○○所供此節與其在
      警訊所稱有丟五百元給店員，結果掉在地上，由尾隨在後之甲○○撿起（見偵
      字九五二０號卷第三頁反面、第四頁），在原審初訊時稱：「‥‥當時超商人
      很多，我拿錢掉出來，錢與皮包丟至店員‥‥」云云（見聲羈字卷第三頁至第
      五頁）之情形均不相合，且反覆矛盾，參以當時被告戊○○自承情況急迫，是
      被告戊○○所辯無不法所有之意圖而要結帳乙節，顯屬臨訟虛構之詞，不足採
      信。併予敘明。
（三）被告戊○○坦承拿取水果刀後，旋出店持刀揮砍被害人張建和倒地，後即至騎
      樓下扶走謝連富，嗣張建和送醫不治死亡等情，核與證人丁○○證稱：「‥‥
      第一位拿二把刀、後二位各拿一把刀，他們沒付帳，我即追出去看。其中一人
      在對面街賣文物寶石店前騎樓倒下，在那殺人。其中一人在我店門口右前方馬
      路上，在殺一人‥‥」、「（倒在店前方馬路上之人）右前胸有流血出來」、
      「我看見我店前那人倒在地上，抽動幾下，我認為事態嚴重，就進去打電話（
      報警）」（見偵字七四九九號卷第七十一頁反面、第七十二頁反面）；證人即
      現場目擊者林文政證稱：「（把人殺倒地的那人，有何特徵？）我在派出所看
      照片，像『戊○○』」（見同上偵字卷第九十七頁）；證人即現場目擊者潘文
      正證稱：「我去泊車回來，就看見有人在騎樓那邊打架，有三人圍毆一人。過
      不久就看見對面的便利商店有三人衝出來。騎樓下這邊有二人衝過去，雙方在
      馬路上打起來，是一對一‥‥後來就倒在馬路上」、「（張被殺倒地後，殺他
      的人往何處逃逸？）張倒地後，那人才停手，並走往『漲停板』這方向的騎樓
      下扶一個人，搭計程車離去」（見同上偵字卷第一九五頁反面、第一九七頁反
      面）之情節相合，足認被告戊○○自白與事實相合。而共犯程家峰供稱：「：
      ：後來（戊○○）就走進一家便利商店，我與林（坤賢）就跟著進去，張走至
      便利商店最裡面，從置物架上的一籃子裡拿水果刀‥‥他就給我和甲○○各一
      把，他與林很快地走出便利商店，我跟在後面，走出便利商店，張及林就往對
      面走上民生東路過去‥‥有一人就衝過來打我，我就拿刀亂揮，對方要搶我手
      上的刀，拉扯中我把他推倒‥‥」（見偵字七四九九號卷第二一七頁）；核與
      被害人庚○○所指稱：「我跟張建和後面出去（上民生東路），迎面過來二人
      ，我沒看到他們有拿刀，我過去就與他們對打後，我覺得身上涼涼的，到對面
      馬路有亮光，才知道對方有拿刀，我用左手捉、右手拉他‥‥」、「‥‥看到
      戊○○、程家峰衝過來打起來，吳天仲看到他們有拿刀就跑了，而甲○○就後
      面追過去‥‥程家峰殺我是面對面，但我背面有一刀，而張建和與戊○○打，
      程家峰砍了我十一刀，後來才發現我頭部有一刀」（見原審卷第八十二頁、第
      八十四頁反面、本院上重訴審卷第七十頁）之情節相合，參酌證人林文政及潘
      文正二人於檢察官訊問時亦證稱當時在馬路上打起來是一對一（見偵字七四九
      九號卷第九十七頁、第一九五頁反面）等情，足見程家峰亦有揮刀砍殺庚○○
      。又被告甲○○亦坦認有持刀追被害人吳天仲，並坦承追躡吳天仲時有呼叫「
      別走」之事實（見本院上重訴卷第一一０頁、第一三三頁、更(一)卷第二十六頁
      ），核與被害人吳天仲供稱：「‥‥我見對面超商內有三人衝出，我用餘光見
      到二人衝到馬路上向大樓這邊過來，我向右側（林森北路之方向）跑了大約二
      十五公尺左右距離，想要找些木棒之類物品，但我背後隱約聽到有人喊『別走
      （閩南語）』，我不能確定距離多遠，但距離很清晰‥‥」、「‥‥我餘光看
      到對面超商有三個人，有二個人從超商衝出來，我跟著過去後往右走，我在路
      上找武器‥‥」、「（找木棒時是否有人在你背後講別走？）是」、「身形是
      他（指甲○○）沒錯」、「‥‥二人一邊向我衝來一邊揮舞，我發現有白光出
      現，就知道他手中有拿武器，我就往林森北路方向跑，想找東西抵抗，其中有
      人叫我別走‥‥這兩個人我可確定一個是戊○○，一個是甲○○‥‥」、「‥
      ‥二人從我這裡衝過來，手上揮著刀，我往林森北路跑去找東西，折回來時聽
      人說小胖倒了，我是跑了二、三十公尺才折回，當時有個人用閩南語叫我『不
      要走』‥‥」「‥‥張建和倒地後，被告二人就過來了，甲○○就追我」等語
      （見原審卷第一三三頁反面、第一三四頁、第二一七頁、第二一八頁、見本院
      上重更(一)卷第四十頁、第五十七頁反面、第五十八頁）之情節相符，可見被告
      甲○○確有持刀追趕吳天仲約三十公尺，並以閩南語呼叫『別走』之事實。再
      查：被告戊○○、甲○○、程家峰人持刀自超商出來，張建和、庚○○雖迎上
      前去，但張建和、庚○○兩人均未持刀械及器械，嗣自林森北路方向逃去之吳
      天仲亦空手未持器械之事實，為目擊證人潘文正在偵查中供述甚明（見偵字第
      七四九九號卷第一九六頁），並為被告甲○○坦承在卷（見本院上重更(一)卷第
      二十七頁），是顯見被告三人持刀過街及追躡對方之時，被害人手中均徒手而
      未持械無誤。
（四）被告戊○○與共犯程家峰自金群便利商店拿取水果刀衝出，在馬路上遭遇被害
      人張建和、庚○○，未行警示即持刀揮砍徒手之被害人，而依被害人張建和、
      庚○○二人所受之上述傷勢，該二人均受多處刀傷，傷口非淺，甚至深達內臟
      ，而所受刀傷處大都係胸、腹等身體要害，被告戊○○、程家峰二人當時若僅
      係基於防衛自己，並嚇阻被害人張建和等人之攻擊，當無須對徒手之被害人張
      建和等人下手如此狠重，並連續砍殺如此多刀，是渠等持銳利之水果刀攻擊被
      害人張建和、庚○○，既均係對準身體要害，並用力極猛，有殺人之決意甚明
      。而被告戊○○、甲○○與共犯程家峰三人，於與庚○○、乙○○等人互毆後
      ，復見謝連富被毆情形慘重，憤而緊隨衝進金群商店，戊○○趁店長丁○○不
      備之際，奪取鋒利四把水果刀。並當場旋即交付各一把鋒利水果刀於甲○○與
      程家峰，即緊隨衝出店外，並各持水果刀分擊、追趕被害人等人，渠等於分取
      水果刀之時，應即萌生共同犯罪之犯意，又因事起瞬間，縱未見其三人以言詞
      為謀議，然觀之被告甲○○、程家峰緊跟於被告戊○○進入商店，戊○○搶奪
      水果刀，分予甲○○、程家峰二人，三人再相互緊跟衝出超商後，即共同迎向
      被害人，被告戊○○與被害人張建和、共犯程家峰與庚○○即捉對互毆廝殺，
      被告甲○○亦追趕吳天仲，並以閩南語呼叫吳天仲『別走』，且追趕約三十公
      尺之遠，其若無參與共同犯罪之意，當不致持刀追趕徒手之吳天仲三十公尺之
      遠。被告甲○○雖又辯稱係恐遭對方毆打，才趕走對方意在自保云云，然如畏
      懼對方，避之惟恐不及，豈有再持刀追趕之理，是三人確係合力分擊被害人等
      情無誤，足徵三人行為時，彼此間基於相互認識，相互間對搶奪及殺人有默示
      之合致，參酌最高法院七十三年台上字第一八八六號判例：「共同正犯之意思
      聯絡，不限於事前有所協議，其於行為當時，基於相互之認識，以共同犯罪之
      意思參與者，亦無礙於共同正犯之成立。」及七十三年台上字第二三六四號判
      例：「意思之聯絡並不限於事前有所謀議，即僅於行為當時有共同犯意之聯絡
      者，亦屬之，且其表示之方法，亦不以明示通謀為必要，即相互間有默示之合
      致，亦無不可。」之意旨，渠等三人互有殺人之犯意聯絡，並有行為之分擔，
      均為共同正犯。至於被告甲○○上訴辯稱當天伊與戊○○將謝連富送醫，乃由
      伊為謝連富填寫急診病歷，並自填聯絡人，顯見伊無殺人之故意，否則不敢填
      寫真名云云，並申請調取上開急診病歷為憑，查被告甲○○填寫謝連富病歷之
      事實，固據長庚醫院檢附急診病歷函附本院卷可參，但查被告甲○○自承送謝
      連富就醫當時不知遭殺害之張建和送醫已發生死亡之結果，是上開情形亦不足
      以推翻本案之全部事證而為被告甲○○有利之認定，附此說明。
（五）被告戊○○於互毆不敵後，尚能知曉跑進對街便利商店，在眾多商品中選取水
      果刀殺人，顯示案發當時其意識辨別能力正常，是其在原審辯稱所謂酒醉精神
      耗弱，顯屬無稽。又被告戊○○雖另辯以因對方主動攻擊，基於防衛自己安全
      始出手反擊，應屬正當防衛云云，惟按正當防衛係對於現在不法之侵害防衛自
      己或他人之權利而言，「至彼此互毆，又必以一方初無傷人之行為，因排除對
      方不法之侵害而加以還擊，始得以正當防衛論」（最高法院著有三十年上字第
      一０四０號判例參看），被告戊○○既係因與被害人張建和等人鬥毆不敵後，
      脫離現場，再取刀行兇，已如前述，就其折回現場觀之，並非被害人張建和等
      人先行侵害，被告戊○○自不得主張正當防衛或防衛過當。
（六）綜上論證，本件事證明確，被告戊○○、甲○○所辯無搶奪及殺人之犯意及行
      為，均屬卸責之詞，不足採信，渠等上揭犯行，均堪認定，依法應予論科。
三、核被告戊○○、甲○○夥同共犯程家峰奪取水果刀，再持以殺害張建和既遂、殺
    害庚○○未遂，分別係犯刑法第三百二十六條之結夥三人搶奪罪及刑法第二百七
    十一條第一項、第二項之殺人既遂、未遂罪。檢察官就被告搶奪部分認係犯刑法
    第三百二十五條第一項之普通搶奪罪，尚有未洽，爰於不妨礙同一事實內變更起
    訴法條。被告戊○○、甲○○與程家峰間，有犯意聯絡及行為分擔，均為共同正
    犯。又被告等分工，同時同地殺害張建和既遂、及殺害庚○○未遂，係一行為觸
    犯數罪名，為想像競合犯，所犯殺人罪及搶奪罪間有方法結果之牽連關係，為牽
    連犯，應從較重之殺人既遂罪處斷。被告甲○○追趕吳天仲部分，雖未經起訴書
    敘及，惟此為整個殺人舉動之一部分，為起訴效力所及，本院自應併予論究，併
    予敘明。
四、原審論處被告戊○○、甲○○罪刑，原非無見。惟查：(1)被告甲○○與戊○○、
    程家峰有共同殺人之犯意聯絡，其參與追趕吳天仲，原審未予論究，進而誤認其
    未參與共同犯罪。(2)刑法第二百八十三條所謂聚眾鬥毆，係指參與鬥毆之多數人
    ，有隨時可以增加之狀況而言，如參與鬥毆之人，並無隨時可以增加之狀況，即
    非屬聚眾鬥毆（參照最高法院二十年非字第一一四號判例、二十八年上字第六二
    一號判例），查本件雙方鬥毆時，雙方均無向外求援，其鬥毆之人並無隨時可增
    加之狀況，且被告戊○○一方因不敵，始進入便利商店取刀械行兇，並非向外求
    援聚眾，是本件雙方鬥毆之人數確定，核與刑法聚眾鬥毆之要件顯有未合，原審
    誤認被告甲○○係犯聚眾鬥毆致人於死之罪責。(3)被告甲○○拿取水果刀之行為
    ，應與被告戊○○等共犯刑法加重搶奪罪，原審誤認其所持之水果刀係被告戊○○所交付，而犯刑法收受贓物罪。(4)被告戊○○、甲○○及共犯程家峰三人基於
    共同殺人之犯意聯絡及行為分擔，同時同地分別持刀砍殺被害人張建和、庚○○
    及追趕吳天仲，係屬想像競合犯，原審誤認被告戊○○係基於概括犯意連續數行
    為而為之，依連續犯規定以一罪論，均有未合。被告戊○○上訴意旨以其並無殺
    人之故意及正當防衛，被告甲○○上訴意旨否認犯罪，均無理由，檢察官上訴意
    旨認被告甲○○應共負殺人罪責等，則為有理由，且原判決有如上可議之處，自
    應由本院將原判決關於被告戊○○、甲○○部分，撤銷改判。爰審酌被告戊○○
    前有多次刑案紀錄，此有本院被告全國前案紀錄表在卷可憑，仍不思悔改，僅因
    細故持刀猛刺被害人多刀，手段殘忍，被告甲○○雖無犯罪前科，惟仍與戊○○
    等當街持刀公然行兇，目無法紀及其等犯罪目的、所生危害、犯罪後態度等一切
    情狀，分別量處如主文第二項、第三項所示之刑，並就被告戊○○部分，併依法
    宣告褫奪公權終身，以示懲儆。至扣案水果刀一把、刀鞘四支，雖供被告等為本
    件犯罪所用之物，然此為金群便利商店所有，並非被告等所有，自不得依法宣告
    沒收。
五、另公訴意旨略以：戊○○與甲○○、謝連富及程家峰（為現役軍人另由軍事審判
    機關審理）等人於民國八十七年四月十一日晚上十一時許，相偕前往臺北市○○○路○段「漲停板ＫＴＶ酒店」飲酒作樂，於翌日（十二日）凌晨三時許結帳離
    去，一同搭乘電梯下樓，在一樓電梯口。適有乙○○、庚○○及不詳姓名友人正
    等電梯欲上樓至「漲停板ＫＴＶ酒店」與先行上樓之友人張建和會合，雙方於進
    出電梯交會時身體發生擦撞，乙○○等人迎上前去，雙方一言不合，各均基於傷
    害之故意，大打出手，戊○○及程家峰見狀，亦基於與謝連富共同傷害之犯意聯
    絡參與鬥毆。嗣因乙○○一方身材均較為高大，戊○○一方不敵，邊打邊退，張
    建和在樓上聞訊，亦下樓參與鬥毆，謝連富乃遭乙○○、庚○○等人毆打致眼瞼
    部瘀傷。戊○○與甲○○及程家峰見狀即由傷害變更為殺人之犯意，並基於犯意
    之聯絡，一齊跑到對街即台北市○○○路○段二十五之八號金群便利商店裡，基
    於意圖為自己不法所有之共同犯意聯絡，趁店長丁○○不備之際，戊○○自置物
    架上搶奪水果刀四把，旋各交一把予甲○○及程家峰，未付帳即迅快步衝出店外
    。在民生東路上與張建和，庚○○遭遇，即以所搶之水果刀砍殺張建和、庚○○
    及乙○○背部裂傷，而認被告戊○○、甲○○二人對乙○○涉有刑法第二百七十
    一條第二項殺人未遂之罪嫌。惟查：（一）被害人乙○○雖曾於本院前審調查時
    供稱：「（八十七年四月十二日凌晨在台北市○○○路○段你背後被刺一刀，是
    被何人刺的？）是甲○○，當時很暗，但依體型來講，應是甲○○‥‥．」「（
    甲○○是拿一把刀還是二把刀刺你？）我跟謝連富互毆的地方比較暗，我用眼角
    餘光瞄到，甲○○一個人衝向我，兩手皆有拿刀」（見本院上重更(二)卷(一)第一二
    九、一三０頁）。此為被告甲○○所否認；且其警訊中供述：「‥‥對方三、四
    個人（其中一個人拿二把刀）圍過來一陣砍殺，我們就邊打邊退‥‥」「對方約
    三、四人（不能確定），因為事出突然，又喝了一點酒，所以記不得特徵‥‥」
    （見偵字七四九九號卷第十五頁反面、十六頁），檢察官偵查時供述：「（刺你
    一刀之人是何人？）我沒注意，當時我與謝連富在鬥毆，突然覺得背後刺痛，轉
    身看有一人雙手揮舞手上有亮光，才警覺到那人手上有刀子」（見同上偵卷第一
    九七頁），於原審中調查時供述：「（誰拿刀？）沒有看見」（見原審卷第七十
    九頁反面），於本院上訴審訊問時證稱：「我後腰有一刀傷，我回頭看刺我的人
    是拿二把刀在揮，當時太黑了，不能確定是何人」（見本院上重訴卷第七二頁）
    ，於本院更(一)審訊問時證稱：「背部龍骨被刺一刀，是在騎樓下言詞理論時，有
    人對我揮刀衝過來，我轉身時被刺的．．我不知是何人刺到我一刀‥‥」等詞（
    見上重更(一)卷第五九頁），均未能確定何人刺之，乃竟於離案發時間較遠之本院
    前審中指認被告，顯不合理。（二）本院前審經被告甲○○同意，將其送測謊鑑
    定，結果為：「‥‥(二)其未曾持水果刀刺乙○○背部。上述問題經測試成情緒波
    動之反應，研判有說謊。」此有九十年十一月七日法務部調查局陸(三)字000
    00000號測謊報告書可稽（見本院更(二)卷(一)第一九二頁），雖指被告甲○○
    表示未刺殺乙○○部分有說謊，然因乙○○一再指殺伊之人為持雙刀者，本院更
    (三)審時將扣案錄影帶送法務部調查局鑑定，結果為：「送鑑之錄影帶經檢視後，
    發現影像錄製內容極不穩定，且畫面有出現連續條紋狀，因此無法明確判定被告
    甲○○右手有無另持一把刀」，有該局九十二年四月四日調科柒字第０九二００
    ０九六五００號函在卷可稽（見更(三)卷第一一二頁、第一一三頁），既無證據顯
    示被告甲○○持雙刀，尚難指其有砍殺乙○○。（三）被害人乙○○迭經傳喚不
    到，本院為求慎重起見，函詢其案發當時受傷前往之慶生醫院，據覆「八十七年
    四月十二日並無至本院就診，故無紀錄可奉告」，有該院九十二年三月十二日92
    字第００四七號函在卷，是其身體是否有受傷亦有疑義，故起訴書所指其受傷部
    分，僅憑其乙○○之片面供述，尚難作為裁判之基礎。（四）再者，訊據乙○○
    於本院訊問時指稱：「（你在警訊時提到：只希望能儘快破案，找到兇手繩之以
    法，問你有無提出告訴之意？）因為兇手傷害到我的朋友，但是對我並沒有造成
    傷害，所以我沒有提出告訴之意，因為我和他們三人戊○○、甲○○、程家峰沒
    有衝突，所以沒有告訴之理」（見本院更五卷九十三年五月十九日準備程序筆錄
    第三頁），顯然被害人乙○○並無受傷，且稽之全卷，並無積極證據顯示有公訴
    人所指被告二人涉有對乙○○殺人未遂之犯行，其自屬不能證明被告二人犯罪，
    惟公訴人認為此部分與前揭被告二人所犯殺人罪間，係一行為觸犯數罪名之想像
    競合犯，為屬裁判上之一罪關係，爰不另為無罪之諭知，併予敘明。
據上論斷，應依刑事訴訟法第三百六十九條第一項前段、第三百六十四條、第三百條
、第二百九十九條第一項前段、刑法第二十八條、第二百七十一條第一項、第二項、
第三百二十六條、第五十五條、第三十七條第一項，判決如主文。
本案經檢察官劉斐玲到庭執行職務。
中　　　華　　　民　　　國　　九十三　　年　　　七　　　月　　　二十　　日
                              臺灣高等法院刑事第十五庭
                                  審判長法  官  房  阿  生
                                        法  官  雷  元  結
                                        法  官  蔡  光  治
右正本證明與原本無異。
如不服本判決，應於收受送達後十日內向本院提出上訴書狀，其未敘述上訴之理由者
並得於提起上訴後十日內向本院補提理由書（均須按他造當事人之人數附繕本）。
                                        書記官  陳  韋  杉
中　　　華　　　民　　　國　　九十三　　年　　　七　　　月　　二十二　　日
附本案論罪科刑法條
刑法第二百七十一條第一項、第二項：
殺人者，處死刑、無期徒刑或十年以上有期徒刑。
前項之未遂犯罰之。
刑法第三百二十五條第一項：
意圖為自己或第三人不法之所有，而搶奪他人之動產者，處六月以上五年以下有期徒
刑。
刑法第三百二十六條第一項：
犯犯前條第一項之罪，而有第三百二十一條第一項各款情形之一者，處一年以上七年
以下有期徒刑。
刑法第三百二十一條第一項第四款：
犯竊盜罪而有左列情形之一者，處六月以上、五年以下有期徒刑：
四、結夥三人以上而犯之者。
